ACORDAO-COMPLETO-2517178

ACÓRDÃO 18382/2021 ATA 38/2021 - SEGUNDA CÂMARA

VISTOS, relatados e discutidos estes autos que tratam de Pedidos de Reexame interpostos pelo Denasus/MS, contra o Acórdão 6829/2021-TCU-Segunda Câmara;
ACORDAM os ministros do Tribunal de Contas da União, reunidos em Sessão da 2ª Câmara, ante as razões expostas pelo relator e com fundamento nos arts. 33 e 48 da Lei 8.443/1992, em: 
9.1. conhecer do recurso e, no mérito, dar-lhe provimento para tornar sem efeito o item 9.1. de Acórdão 6829/2021-TCU-Segunda Câmara;
9.2. informar ao recorrente e demais interessados; e
9.3. arquivar os presentes autos.

Pedido de reexame interposto, desta vez, pelo Departamento Nacional de Auditoria do SUS  Denasus contra o Acórdão 6829/2021  TCU  2ª Câmara

Segunda Câmara

Prefeitura Municipal de Pombal - PB.

3. Interessados/Responsáveis/Recorrentes:
3.1. Recorrente: Ministério da Saúde.

13.1. Ministros presentes: Bruno Dantas (Presidente), Augusto Nardes, Aroldo Cedraz (Relator) e Raimundo Carreiro.
13.2. Ministro-Substituto presente: André Luís de Carvalho.

AROLDO CEDRAZ

Ministro Aroldo Cedraz.

Transcrevo, a seguir, a instrução do auditor da Serur (Peça 71) , que contou com a anuência do diretor da unidade técnica (Peça 72) .
"INTRODUÇÃO
Trata-se de ofício encaminhado a esta Corte de Contas que foi recebido como pedido de reexame (peça 53) interposto, desta vez, pelo Departamento Nacional de Auditoria do SUS - Denasus contra o Acórdão 6829/2021-TCU-Segunda Câmara (peça 38) .  
1.1. A deliberação recorrida apresenta o seguinte teor: 
9.1. conhecer do recurso e, no mérito, dar-lhe provimento parcial para alterar a determinação contida no item 1.7.1. do acórdão recorrido, que passa a ter a seguinte redação:
 "ao Departamento Nacional de Auditoria do Sistema Único de Saúde (Denasus) que adote as devidas providências,  de modo a sanear a situação de paralisia das obras de construção de Unidades Básicas de Saúde nos bairros de Santa Rosa e Nova Vida em Pombal/PB, verificada pelo TCE da Paraíba, e, se for o caso de tomada de contas especiais, encaminhe toda a documentação ao FNS (indicação débito e responsáveis, bem como os documentos pertinentes que embasaram as conclusões do seu relatório) , para que este órgão promova a devida abertura da TCE, dando seguimento ao processo, conforme definido no Acórdão 1072/2017-TCU-Plenário;"
9.2. enviar cópia desta deliberação, acompanhada do Relatório e Voto que a fundamentam, desta instrução e da instrução de peça 4, para auxiliar o Denasus na apuração das questões aqui relatadas;
9.3. dar ciência desta deliberação ao recorrente e aos demais interessados. 
HISTÓRICO
Trata-se de representação acerca de possíveis irregularidades ocorridas na Prefeitura Municipal de Pombal - PB relacionadas a diversas avenças firmadas entre o ente federativo e a União. 
1.2. O processo foi autuado ainda na então Secex-PB, em razão de encaminhamento, por parte do Tribunal de Contas do Estado da Paraíba (TCE/PB) , do Acórdão 02528/2018 daquela Corte de Contas Estadual, que avaliou a execução de obras no município durante da gestão da então Prefeita Yasmina Pollyanna Werton Dutra, no o exercício de 2014 (peça 3) .
1.3. No âmbito desta Corte de Contas, a representação foi analisada pela SeInfraUrb (peças 4-6) que concluiu, verbis:
 (...) 
pelo conhecimento e procedência parcial da representação, bem como pelo envio de cópia dos presentes autos à Diretoria-Executiva do Fundo Nacional de Saúde e ao Denasus, nos termos do art. 23 do Decreto 7.827/2012, para ciência e adoção das medidas administrativas em relação às obras de construção das Unidades Básicas de Saúde nos bairros de Santa Rosa e Nova Vida em Pombal/PB, inclusive a instauração da tomada de contas especial, se for o caso. 
22. Deixa-se de propor a remessa das informações à Fundação Nacional de Saúde e à Controladoria Geral da União (no que pertinente às ações relacionadas às obras de esgotamento sanitário) , em razão de que essas instituições já detêm conhecimento das informações aqui reportadas.
1.4. O Ministro Relator divergiu parcialmente da proposta de encaminhamento e fez a determinação constante do item 1.7.1 do acórdão recorrido. 
1.5. Ato contínuo, o Fundo Nacional de Saúde compareceu aos autos por meio de ofício recebido como pedido de reexame para tentar modificar a deliberação do Acórdão 8673/2019-TCU-Segunda Câmara.
1.6. Após o exame do recurso, esta Corte, por meio do acórdão ora recorrido, modificou o órgão responsável pelas verificações, definindo ser do Denasus a competência para as apurações.
1.7. Neste momento, nos mesmos moldes do FNS, o Denasus comparece aos autos por meio de ofício recebido como pedido de reexame para tentar modificar a deliberação do acórdão ora recorrido.
EXAME DE ADMISSIBILIDADE
Reitera-se o exame de admissibilidade contido nas peças 55-56, ratificado pelo Relator, Ministro Aroldo Cedraz (despacho de peça 58) , com a suspensão dos efeitos do item 9.1 do acórdão recorrido. 
EXAME DE MÉRITO
Delimitação
1.8. Constitui objeto do presente recurso definir se compete ao Denasus a instauração da TCE e a apuração de eventuais desvios de recursos do SUS.
Da competência do Departamento Nacional de Auditoria do SUS - Denasus 
1.9. Defende-se no recurso que, nos termos dos Decretos 1651/1995 e 9795/2019, "regimentalmente, o Denasus não possui competência legal para cumprir a determinação 9.1 do Acórdão 6829/2021-TCU-Segunda Câmara (peça 38) , uma vez que a competência recai sob a Secretaria de Atenção Primária à Saúde - SAPS, gestora das políticas de atenção primária (arts. 1.113, 1.115 e 1.148, da PRT de Consolidação 6/2017) . 
1.10. Dessa forma, alega que, em conformidade com os arts. 1.113, 1.115, da PRT de Consolidação 6/2017, "a SAPS já está atuando no monitoramento das obras, sendo que, ao término desse monitoramento, a SAPS, persistindo irregularidades, poderá desabilitar a proposta."
1.11. Nesse sentido e "combinando esse entendimento com a Portaria n. 885/2021, a SAPS deverá proceder com a cobrança administrativa, nos termos do artigo 2º e 3º abaixo transcritos":
Art. 2º Para fins de caracterização de aplicação irregular de recursos federais vinculados a ações e serviços públicos de saúde transferidos na modalidade fundo a fundo, consideram-se as seguintes definições: (...) IV - recebimento irregular: transferência de recursos em desacordo com requisitos de habilitação estabelecidos pelo Ministério da Saúde. Parágrafo único. O recebimento irregular de que trata o inciso IV do caput estará caracterizado após a declaração de nulidade do ato de habilitação ou medida equivalente e importará a obrigação de restituição dos valores em favor do Fundo Nacional de Saúde - FNS, independentemente da destinação final dos recursos. 
Art. 3º As Secretarias finalísticas do Ministério da Saúde, sempre que tomarem conhecimento de situação que configure ou que potencialmente possa configurar as hipóteses previstas no art. 2º, adotarão, imediatamente, as medidas cabíveis de apuração para a cobrança administrativa, nos termos do Capítulo II desta Portaria.
1.12. Diante do exposto, o recorrente requer "a revisão da determinação contida no Acórdão 6829/2021-TCU-Segunda Câmara, redirecionando-a à SAPS, a qual já se encontra realizando os procedimentos de monitoramento a seu cargo.
Análise:
1.13. Extrai-se do recurso que a discussão, em essência, resume-se ao fato de que se caberia ou não ao Denasus a apuração de ilícitos na aplicação dos recursos transferidos aos entes estatais. E, de forma complementar, se, no caso concreto, há a necessidade de apuração de malversação, desvio ou desfalque decorrente da aplicação de recursos do fundo.
1.14. Ademais, há que se determinar, a qual órgão compete a identificação de eventuais responsáveis e quantificação do débito nos processos em que sejam detectadas irregularidades. Assim, deve-se verificar a quem cabe adotar as providências preliminares antes de ser a aberta a TCE pela unidade administrativa.
1.15. Na instrução de peça 33, entendeu-se que as razões recursais expostas deveriam ser respondidas e decidido o recurso com fundamento no já deliberado por esta Corte de Contas no Acórdão 1072/2017-TCU-Plenário.  
1.16. Discutiu-se os fundamentos e a deliberação do mencionado acórdão e, naquele momento, se propôs direcionar a determinação ao Denasus.
1.17. Após o recurso e as pertinentes ponderações do recorrente, entende-se que, de fato, após o Acórdão 1072/2017-TCU-Plenário houve uma reestruturação do Ministério da Saúde, o que impõe uma revisão da determinação direcionada ao Denasus.
1.18. É oportuno lembrar que o decidido no Acórdão 1072/2017-TCU-Plenário permanece válido e vigente. Ademais, verifica-se, ainda, de forma cristalina que os valores transferidos do Fundo Nacional de Saúde aos demais entes federativos constituem recursos federais, competindo ao Ministério da Saúde (mais especificamente, à Diretoria-Executiva do FNS, por força do que dispunha o art. 7ª, inciso VII, do Decreto 8.901/2016) a instauração de processos de Tomada de Contas Especial quanto a eles, e ao TCU o julgamento desses processos.
1.19. Também se verifica que a competência para instaurar processo de tomada de contas especial dos recursos do SUS compete ao FNS (Decretos 9.795/19) Veja o que dispôs o art. 7º, VIII, do anexo do Decreto 9.795/19, verbis:
Art. 7º  À Diretoria-Executiva do Fundo Nacional de Saúde compete:
 (...) 
VIII - instaurar processo de tomada de contas especial dos recursos do SUS alocados ao Fundo Nacional de Saúde.
1.20. Dessa forma, permanecem válidas todas as conclusões do Acórdão 1072/2017-TCU-Plenário sobre a competência do FNS.
1.21. Ainda sobre o decisum desta Corte, a parte dispositiva do Acórdão 1072/2017-TCU-Plenário determinou (subitem 9.3.5.2) que antes da instauração de tomada de contas especial por parte do Fundo Nacional de Saúde, deve ser esgotada a via administrativa de controle interno do Ministério da Saúde, haja vista o disposto no art. 23, § 1º, do Decreto 7.827/2012, que regulamenta a Lei Complementar 141/2012.
1.22. Veja que o acórdão não vai de encontro as alegações do Denasus de ser das secretarias finalísticas a atribuição de esgotar as vias administrativas, o que remete ao provimento do recurso.  
1.23. Por outro lado, não se pode esquecer que o TCU, ainda, complementou (item 9.4) ao determinar ao Departamento Nacional de Auditoria do Sistema Único de Saúde (Denasus) que adote providências com vistas a garantir que os processos encaminhados ao FNS com indicação débito contenham todas as informações necessárias para a correta aplicação do entendimento firmado nestes autos, em especial: a origem dos recursos envolvidos (transferências obrigatórias "fundo a fundo" ou repasses voluntários, realizados por meio de convênios ou instrumentos congêneres) ; a natureza da irregularidade (desvio de objeto ou finalidade, recebimento de repasse pelo ente de forma indevida, ou dano ao erário propriamente dito) ; e os documentos que embasaram as conclusões do seu relatório.
1.24. Contudo, ao analisar o acórdão em conjunto com as portarias trazidas pelo recurso, verifica-se que, embora a TCE deva ser processada no âmbito do FNS, o Ministério da Saúde, seja por questão de estrutura, seja por questão operacional, optou pela adoção das providências administrativas e preliminares prévias a instauração da TCE pelas secretarias finalísticas. No caso concreto, pela Secretaria de Atenção Primária à Saúde - SAPS. 
1.25. Por certo que isto não retira a obrigação e a competência do Denasus de, se solicitado pela secretaria finalística, promover auditorias, inspeções e verificações sejam elas remotas ou in loco para a elucidação da irregularidade e (ou) identificação do responsáveis, uma vez que toda a estrutura de verificação está alocada no Departamento.
1.26. Dessa forma, embora se entenda que compete ao FNS a instauração da TCE, a adoção de providências administrativas prévias, nos termos dos normativos do Ministério da Saúde, foram atribuídas às secretarias finalísticas das políticas públicas associadas ao repasse dos recursos.
1.27. Assim, não se verifica empecilhos para que, novamente, seja reformulada a determinação do acórdão recorrido e que se encaminhe a determinação à Secretaria de Atenção Primária à Saúde - SAPS nos seguintes termos:
a) adote as providências, inclusive a adoção de medidas prévias para a instauração da tomada de contas especial, se for o caso, de modo a sanear a situação de paralisia das obras de construção de Unidades Básicas de Saúde nos bairros de Santa Rosa e Nova Vida em Pombal/PB, verificada pelo TCE da Paraíba.  
1.28. Se for o caso da instauração da TCE, examine e com o auxílio do Denasus, se necessário, proceda conforme o determinado no item 9.4 do Acórdão 1072/2017-TCU-Plenário, enviando ao FNS, para a devida abertura da TCE, toda a documentação com a indicação de débito e responsáveis, bem como os documentos pertinentes que embasaram as conclusões do relatório.
1.29. Em razão do exposto, entende-se que nos termos do Acórdão 1072/2017-TCU-Plenário compete, sim, a Diretoria Executiva do FNS a instauração da TCE, que deverá ocorrer após a correta apuração, pela Secretaria de Atenção Primária à Saúde - SAPS, das irregularidades, valores e responsáveis.  
CONCLUSÃO
Das análises anteriores, conclui-se que compete ao FNS a instauração da TCE e a apuração de eventuais desvios de recursos do SUS que, todavia, deverá ocorrer após a apuração a ser realizada, no caso concreto, pela Secretaria de Atenção Primária à Saúde - SAPS, com o auxílio do Denasus.
1.30. Com base nessas conclusões, propõe-se dar provimento ao recurso, reformulando a determinação nos termos abaixo propostos.  
PROPOSTA DE ENCAMINHAMENTO
Ante o exposto, com fundamento no art. 48 da Lei 8.443/92, submetem-se os autos à consideração superior, propondo-se:
	a) conhecer do recurso e, no mérito, dar-lhe parcial provimento para, em substituição à determinação contida no item 9.1. do acórdão recorrido, determinar à Secretaria de Atenção Primária à Saúde - SAPS que adote as providências prévias, com o auxílio do Denasus, de modo a sanear a situação de paralisia das obras de construção de Unidades Básicas de Saúde nos bairros de Santa Rosa e Nova Vida em Pombal/PB, verificada pelo TCE da Paraíba, e se for o caso de tomada de contas especiais, encaminhe toda a documentação ao FNS (indicação débito e responsáveis, bem como os documentos pertinentes que embasaram as conclusões do seu relatório) , para que este órgão promova a devida abertura da TCE, dando seguimento ao processo, conforme definido no Acórdão 1072/2017-TCU-Plenário;
	b) enviar cópia da deliberação, acompanhada do relatório e voto que a fundamentarem, desta instrução e da instrução de peça 4, para auxiliar à Secretaria de Atenção Primária à Saúde - SAPS na apuração da situação sob discussão; 
	c) informar o recorrente e demais interessados do acórdão a ser proferido, destacando que o relatório e o voto que o fundamentam podem ser acessados por meio do endereço eletrônico www.tcu.gov.br/acordaos. 
2.	O Titular da Serur, por sua vez, divergiu parcialmente do parecer acima, conforme o Pronunciamento da Unidade à peça 73:
  		"O processo cuida de representação acerca de possíveis irregularidades ocorridas no Município de Pombal/PB, relacionadas a diversas avenças firmadas entre o ente federativo e a União e noticiadas pelo Tribunal de Contas do Estado da Paraíba (TCE/PB) , por ocasião de avaliação da execução de obras durante da gestão da então prefeita Yasmina Pollyanna Werton Dutra, no exercício de 2014.
2.	Nesta oportunidade, examina-se o pedido de reexame interposto pelo Denasus contra o Acórdão 6829/2021-TCU-Segunda Câmara (peça 38) , pelo qual este Tribunal deu provimento ao pedido de reexame interposto pela Diretoria-Executiva do Fundo Nacional de Saúde (FNS) contra o Acórdão 8673/2019-TCU-Segunda Câmara (peça 7) , de modo a modificar a sua redação, que passou a vigorar nos seguintes termos:
"9.1. conhecer do recurso e, no mérito, dar-lhe provimento parcial para alterar a determinação contida no item 1.7.1. do acórdão recorrido, que passa a ter a seguinte redação:
 "ao Departamento Nacional de Auditoria do Sistema Único de Saúde (Denasus) que adote as devidas providências,  de modo a sanear a situação de paralisia das obras de construção de Unidades Básicas de Saúde nos bairros de Santa Rosa e Nova Vida em Pombal/PB, verificada pelo TCE da Paraíba, e, se for o caso de tomada de contas especiais, encaminhe toda a documentação ao FNS (indicação débito e responsáveis, bem como os documentos pertinentes que embasaram as conclusões do seu relatório) , para que este órgão promova a devida abertura da TCE, dando seguimento ao processo, conforme definido no Acórdão 1072/2017-TCU-Plenário;"
3.	O auditor propõe, com o aval do diretor (2ª Diretoria) , o provimento do recurso para se reformar novamente a determinação de modo a direcioná-la, desta vez, à Secretaria de Atenção Primária à Saúde (SAPS) , vinculada ao Ministério da Saúde - peças 71 e 72.
4.	Dissinto parcialmente desse encaminhamento, embora esteja de acordo com os fundamentos do exame que o contempla. 
5.	Segundo demonstra o recorrente, ao menos desde 2017, competia às secretarias finalísticas do ministério - no caso em questão, à SAPS - a adoção de providências administrativas preliminares à instauração de tomadas de contas especiais em face de prejuízos na gestão dos recursos do Sistema Único de Saúde (SUS) . 
6.	Contudo, ainda que tal competência seja da referida secretaria, não me parece producente e consentâneo às disposições da Resolução TCU 315/2020 lhe impor determinação, ainda mais nesta etapa processual. Primeiro, porque haveria que se ouvir previamente o órgão antes de lhe expedir esse comando de natureza mandamental (art. 14 da referida norma) , medida, a rigor, afeta à etapa original do feito. Segundo, porque a situação em tela parece se amoldar ao disposto no art. 16, inciso II, da aludida resolução, a seguir transcrito:
"Da Racionalização das Deliberações
Art. 16. As determinações, ciências e recomendações, ainda que atendam, em tese, às exigências previstas na Seção II, serão expedidas apenas quando imprescindíveis às finalidades do controle e para as deficiências identificadas que, se não tratadas, comprometam a gestão.
Parágrafo único. Entre outras hipóteses decorrentes da diretriz fixada no caput, o Tribunal poderá dispensar a formulação de deliberações se:
 (...) 
II - a situação não exigir urgência no tratamento, for de menor gravidade e for favorável a tendência de que se resolva sem a imposição de medidas pelo Tribunal, notadamente em decorrência de nova regulamentação da matéria, de reestruturação administrativa da unidade, do aperfeiçoamento dos controles internos ou de outros fatores que evidenciem um contexto institucional superveniente capaz de inibir a ocorrência ou reiteração da irregularidade, ou de produzir os aprimoramentos desejados da atuação administrativa; ou
 (...) " (grifei) .
7.	Conforme informa o recorrente, " (...) a SAPS já está atuando no monitoramento das obras, sendo que, ao término desse monitoramento, a SAPS, persistindo irregularidades, poderá desabilitar a proposta. Nesse sentido e combinando esse entendimento com a Portaria n. 885/2021, a SAPS deverá proceder com a cobrança administrativa, nos termos do artigo 2º e 3º abaixo transcritos."
8.	Ao que tudo indica, após a recente reestruturação administrativa por que passou o Ministério da Saúde, a SAPS tem monitorado o caso e está apta a exercer as suas atribuições se não for solucionado o impasse consistente na paralisação indevida das obras de construção de Unidades Básicas de Saúde nos bairros de Santa Rosa e Nova Vida em Pombal/PB. 
9.	Logo, é provável que o processo tenha cumprido, ainda que parcialmente, a sua finalidade, não havendo plausibilidade no redirecionamento da determinação à SAPS. Tal solução não retira a possibilidade de a unidade técnica de origem monitorar a situação quando reputar necessário.
	Ante o exposto, proponho que este Tribunal conheça do recurso e, mérito, dê-lhe provimento, de modo a tornar sem efeito a determinação contida no subitem 9.1 do Acórdão 6829/2021-TCU-Segunda Câmara e arquivar o processo."
	É o relatório.

não há.

Não atuou.

REPRESENTAÇÃO. IRREGULARIDADES NAS OBRAS DAS UNIDADES BÁSICAS DE SAÚDE. SUS. FUNDO NACIONAL DE SAÚDE - FNS. DETERMINAÇÕES. PEDIDO DE REEXAME. CONHECIMENTO. RAZÕES SUFICIENTES PARA ALTERAR A DETERMINAÇÃO. PROVIMENTO DO RECURSO. NOVO PEDIDO DE REEXAME. RAZÕES SUFICIENTES PARA ALTERAR NOVAMENTE A DECISÃO. PROVIMENTO.

REPRESENTAÇÃO (REPR)

Secretaria de Recursos (Serur); Secretaria de Infraestrutura Hídrica, de Comunicações e de Mineração (SeinfraCOM).

Presentes os requisitos de admissibilidade constantes no art. 48 da Lei 8.443/1992, c/c o art. 286 do Regimento Interno do TCU, conheço o ofício encaminhado pela Departamento Nacional de Auditoria do SUS (Denasus) , à peça 53, como Pedido de Reexame interposto contra o Acórdão 6829/2021-TCU-Segunda Câmara, que havia acolhido parcialmente o primeiro pedido de reexame (interposto pelo Fundo Nacional de Saúde - FNS) ,  contra o Acórdão 8673/2019-TCU-Segunda Câmara, rel. Min. André Luís de Carvalho, que contém a seguinte determinação:
"1.7. Determinar:
1.7.1. ao Fundo Nacional de Saúde (FNS) que adote as medidas cabíveis para, efetivamente, resolver todas as falhas apontadas na presente representação, a partir da fiscalização realizada pelo TCE-PB no âmbito do Acórdão 02528/2018, e informe o TCU sobre o efetivo resultado de todas essas medidas, no prazo de até 180 dias contados da ciência desta deliberação;"
Em resumo, a diretoria do FNS alegou, no primeiro recurso, que o Fundo não possuía competência legal para apurar de irregularidades em recursos repassados pelo SUS, nem como controle primário, conforme preceitua o Decreto 9.795, de 17 de maio de 2019.
À época, embora não houvesse mácula no Acórdão 8673/2019-TCU-Segunda Câmara, considerei pertinente dar provimento parcial ao recurso para que fosse ajustado o item 1.7.1. do Acórdão 8673/2019-TCU-Segunda Câmara, de forma a discriminar a participação do Denasus no esforço de saneamento das irregularidades apontadas, em harmonia com o decidido no Acórdão 1072/2017-TCU-Plenário (Rel. Ministro Bruno Dantas) .
Diante disso, foi prolatado o Acórdão 6829/2021-TCU-Segunda Câmara, nos termos abaixo: 
"9.1. conhecer do recurso e, no mérito, dar-lhe provimento parcial para alterar a determinação contida no item 1.7.1. do acórdão recorrido, que passa a ter a seguinte redação:
"ao Departamento Nacional de Auditoria do Sistema Único de Saúde (Denasus) que adote as devidas providências,  de modo a sanear a situação de paralisia das obras de construção de Unidades Básicas de Saúde nos bairros de Santa Rosa e Nova Vida em Pombal/PB, verificada pelo TCE da Paraíba, e, se for o caso de tomada de contas especiais, encaminhe toda a documentação ao FNS (indicação débito e responsáveis, bem como os documentos pertinentes que embasaram as conclusões do seu relatório) , para que este órgão promova a devida abertura da TCE, dando seguimento ao processo, conforme definido no Acórdão 1072/2017-TCU-Plenário;"
9.2. enviar cópia desta deliberação, acompanhada do Relatório e Voto que a fundamentam, desta instrução e da instrução de peça 4, para auxiliar o Denasus na apuração das questões aqui relatadas;
9.3. dar ciência desta deliberação ao recorrente e aos demais interessados."
Antes de enfrentar o recurso em si, por clareza, é de bom alvitre retornar no tempo um pouco mais para tecer um breve histórico dos fatos relatados nestes autos.
Trata-se de representação acerca de possíveis irregularidades ocorridas na Prefeitura Municipal de Pombal - PB relacionadas a diversas avenças firmadas entre o ente federativo e a União. 
O processo foi autuado na então Secex-PB, em razão de encaminhamento, por parte do Tribunal de Contas do Estado da Paraíba (TCE/PB) , da decisão de apreciou a execução de obras no município durante da gestão da então Prefeita Yasmina Pollyanna Werton Dutra, no exercício de 2014 (peça 3) .
A documentação foi inicialmente analisada pela SeInfraUrb (peças 4-6) , que concluiu:
"pelo conhecimento e procedência parcial da representação, bem como pelo envio de cópia dos presentes autos à Diretoria-Executiva do Fundo Nacional de Saúde e ao Denasus, nos termos do art. 23 do Decreto 7.827/2012, para ciência e adoção das medidas administrativas em relação às obras de construção das Unidades Básicas de Saúde nos bairros de Santa Rosa e Nova Vida em Pombal/PB, inclusive a instauração da tomada de contas especial, se for o caso. 
22. Deixa-se de propor a remessa das informações à Fundação Nacional de Saúde e à Controladoria Geral da União (no que pertinente às ações relacionadas às obras de esgotamento sanitário) , em razão de que essas instituições já detêm conhecimento das informações aqui reportadas."
O Relator a quo divergiu parcialmente da proposta e encaminhou a determinação constante do item 1.7.1 do acórdão recorrido, reproduzido no primeiro parágrafo deste Voto. Ato contínuo, o Fundo Nacional de Saúde compareceu aos autos por meio de ofício, recebido como pedido de reexame, para tentar modificar a deliberação do Acórdão 8673/2019-TCU-Segunda Câmara.
Após o exame do recurso, esta Corte, por meio do Acórdão 6829/2021-TCU-Segunda Câmara, por mim relatado e ora recorrido, definiu ser do Denasus a competência para as apurar as informações necessárias para a instauração da TCE, que deveria ser realizada pelo FNS.
Tal conclusão acerca dos deveres do Denasus foi fundamentada, na ocasião, no item 9.4. do Acórdão 1072/2017-TCU-Plenário (relator Min. Bruno Dantas) , que fixou entendimento para orientar a atuação do controle interno e da secretaria do TCU em relação a tais recursos.
Neste momento, nos mesmos moldes do FNS, o Denasus comparece aos autos por meio de ofício, recebido como pedido de reexame, no qual questiona a sua competência para a apuração dos fatos relativos à instauração da TCE.
No âmbito da Serur, o Auditor, com a concordância do Diretor, considerou pertinentes os argumentos trazidos pelo recorrente, ao considerar que houve uma reestruturação do Ministério da Saúde após a prolação do Acórdão 1072/2017-TCU-Plenário.
Apesar disso, o Auditor observa que "o decidido no Acórdão 1072/2017-TCU-Plenário permanece válido e vigente. Ademais, verifica-se, ainda, de forma cristalina que os valores transferidos do Fundo Nacional de Saúde aos demais entes federativos constituem recursos federais, competindo ao Ministério da Saúde (mais especificamente, à Diretoria-Executiva do FNS, por força do que dispunha o art. 7ª, inciso VII, do Decreto 8.901/2016) a instauração de processos de Tomada de Contas Especial quanto a eles, e ao TCU o julgamento desses processos." (grifos no original) 
Informa que, no artigo 7º do Decretos 9.795/19, está mantida a competência do FNS para "instaurar processo de tomada de contas especial dos recursos do SUS alocados ao Fundo Nacional de Saúde."
Acrescenta o auditor:
"5.16. Contudo, ao analisar o acórdão em conjunto com as portarias trazidas pelo recurso, verifica-se que, embora a TCE deva ser processada no âmbito do FNS, o Ministério da Saúde, seja por questão de estrutura, seja por questão operacional, optou pela adoção das providências administrativas e preliminares prévias a instauração da TCE pelas secretarias finalísticas. No caso concreto, pela Secretaria de Atenção Primária à Saúde - SAPS. 
5.17. Por certo que isto não retira a obrigação e a competência do Denasus de, se solicitado pela secretaria finalística, promover auditorias, inspeções e verificações sejam elas remotas ou in loco para a elucidação da irregularidade e (ou) identificação do responsáveis, uma vez que toda a estrutura de verificação está alocada no Departamento.
5.18. Dessa forma, embora se entenda que compete ao FNS a instauração da TCE, a adoção de providências administrativas prévias, nos termos dos normativos do Ministério da Saúde, foram atribuídas às secretarias finalísticas das políticas públicas associadas ao repasse dos recursos." (grifamos) 
Cabe recordar que o discutido na presente fase processual é se cabe ao Denasus tomar essas "providências administrativas prévias".
Por fim, ao acatar os argumentos apresentados pelo recorrente (tais providências seriam de reponsabilidade das finalísticas das políticas públicas, e não do Denasus) , o Auditor sugere nova alteração na determinação constante do acórdão recorrido, para desta vez ser encaminhada à Secretaria de Atenção Primária à Saúde - SAPS (no lugar do Denasus) , a fim de que:
"adote as providências, inclusive a adoção de medidas prévias para a instauração da tomada de contas especial, se for o caso, de modo a sanear a situação de paralisia das obras de construção de Unidades Básicas de Saúde nos bairros de Santa Rosa e Nova Vida em Pombal/PB, verificada pelo TCE da Paraíba."
O Secretário da Serur concorda com os fundamentos e as conclusões presentes na instrução elaborada pelo Auditor, mas diverge do seu encaminhamento. 
Embora reconheça que, ao menos desde 2017, é responsabilidade das secretarias finalísticas do Ministério (no caso em questão, da SAPS) as providências para a instauração da tomada de contas especial, pondera que, considerando a presente etapa processual, e a eventual necessidade de se ouvir previamente o órgão antes de lhe expedir comando de natureza mandamental, a questão se amolda ao previsto no artigo 16 da Resolução 315/2020, que reproduzo a seguir:
"Da Racionalização das Deliberações
Art. 16. As determinações, ciências e recomendações, ainda que atendam, em tese, às exigências previstas na Seção II, serão expedidas apenas quando imprescindíveis às finalidades do controle e para as deficiências identificadas que, se não tratadas, comprometam a gestão.
Parágrafo único. Entre outras hipóteses decorrentes da diretriz fixada no caput, o Tribunal poderá dispensar a formulação de deliberações se:
 (...) 
II - a situação não exigir urgência no tratamento, for de menor gravidade e for favorável a tendência de que se resolva sem a imposição de medidas pelo Tribunal, notadamente em decorrência de nova regulamentação da matéria, de reestruturação administrativa da unidade, do aperfeiçoamento dos controles internos ou de outros fatores que evidenciem um contexto institucional superveniente capaz de inibir a ocorrência ou reiteração da irregularidade, ou de produzir os aprimoramentos desejados da atuação administrativa; ou
 (...) " (grifei) .
Informa que, segundo o recorrente, " (...) a SAPS já está atuando no monitoramento das obras, sendo que, ao término desse monitoramento, a SAPS, persistindo irregularidades, poderá desabilitar a proposta. Nesse sentido e combinando esse entendimento com a Portaria n. 885/2021, a SAPS deverá proceder com a cobrança administrativa, nos termos do artigo 2º e 3º abaixo transcritos."
Acrescenta que, após a recente reestruturação administrativa por que passou o Ministério da Saúde, a SAPS tem monitorado o caso e está apta a exercer suas competências caso persista o impasse original - a paralisação indevida das obras de construção de Unidades Básicas de Saúde nos bairros de Santa Rosa e Nova Vida em Pombal/PB.
Sendo assim, entende que o processo cumpriu, ainda que parcialmente, a sua finalidade, não sendo necessário redirecionar a determinação à SAPS. Propõe, então, que o Tribunal conheça do recurso e, no mérito, dê-lhe provimento, de modo a tornar sem efeito a determinação contida no subitem 9.1 do Acórdão 6829/2021-TCU-Segunda Câmara e arquivar o processo
Concordo com a proposta oferecida pelo Titular da Secretaria de Recursos e acolho os argumentos convergentes, constantes nos pareceres transcritos no Relatório supra, como minhas próprias razões de decidir.  
A meu ver, como dispõe a Resolução 315/2020, a determinação proposta não se mostra imprescindível às finalidades do controle, uma vez que, além das citadas providências em andamento no âmbito da SAPS, ainda subsiste a possibilidade de a unidade técnica de origem monitorar a situação quando entender necessário.
Sendo assim, o presente recurso pode ser provido para tornar insubsistente o item 9.1 do acórdão questionado.
TCU, Sala das Sessões, em 9 de novembro de 2021.
AROLDO CEDRAZ 
Relator